【裁判字號】    98,簡上,62
【裁判日期】    990212
【裁判案由】    給付票款
【裁判全文】
臺灣嘉義地方法院民事判決  98年度簡上字第62號
上  訴  人  丙○○
訴訟代理人  陳國瑞律師
複 代理 人  林彥百律師
被 上訴 人  庚○○○
            己○○
            戊○○
            甲○○
            乙○○
共 同訴 訟
訴訟代理人  盧奇南律師
上列當事人間請求給付票款事件，上訴人對於中華民國98年5月2
7日本院嘉義簡易庭97年度朴簡字第185號第一審判決提起上訴，
經本院於99年2月3日言詞辯論終結，判決如下：
    主  文
原判決廢棄。
被上訴人應連帶給付上訴人新台幣貳拾柒萬玖仟伍佰元，及自民
國九十七年九月十一日起至清償日止，按年利率百分之六計算之
利息。
第一、二審訴訟費用由被上訴人連帶負擔。
    事實及理由
一、按訴之變更或追加，非經他造同意，不得為之。但第255條
    第1項第2款至第6款情形，不在此限。次按訴狀送達後，原
    告不得將原訴變更或追加他訴。但擴張或減縮應受判決事項
    之聲明，不在此限，民事訴訟法第446條第1項、第255條第1
    項第3款分別定有明文。原告上訴聲明原為：「二、上揭廢
    棄部分，被上訴人應連帶給付上訴人新臺幣（下同）31萬9,
    500元，即自支付命令送達翌日起至清償日止依年利率百分
    之六算付之利息」，嗣以書狀減縮為：「二、上揭廢棄部分
    ，被上訴人應連帶給付上訴人27萬9,500元，即自支付命令
    送達翌日起至清償日止依年利率百分之六算付之利息」，經
    核與法並無不合，應予准許，合先敘明。（有無拋棄或限定
    繼承）
二、上訴人主張，除援引原審時之陳述及答辯外，補稱：
  (一)上訴人父親陳碧利曾於民國86年4月12日擔任借款人，被上
    訴人之被繼承人丁○○為連帶保證人，向朴子市農會借款12
    0萬元，借款期間為7年，朴子市農會於同月16日將該款項核
    撥入陳碧利於該農會之帳戶（00-00-00000-0-000），嗣借
    款屆期，陳碧利再邀同丁○○為連帶保證人，於93年4月7日
    辦理第2筆同額借款以借新還舊，經朴子市農會於同年月30
    日貸放；繼則於96年5月23日，由訴外人張安全擔任借款人
    ，以丁○○為連帶保證人向朴子市農會借款120萬元，朴子
    市農會於6月20日撥款入訴外人張安全帳戶內，同時回收陳
    碧利之借款120萬元，此有朴子市農會97年11月28日朴農信
    字第0970003883號函覆陳碧利借款申請書、借款交易明細表
    及98年5月8日朴農信字第0980001277號函覆陳碧利存款交易
    明細表、張安全借款申請書、存款交易明細表在卷可憑。而
    張安全名義之借款，其利息均是丁○○在繳納，事實上朴子
    市農會均是向丁○○催款，丁○○為避免家人知悉此筆借款
    ，向農會主辦人員表示不得向其家人告訴其借款之事實。
  (二)又張安全僅係人頭借款而已，實際上是丁○○借款，所有利
    息均為其繳納，又120萬元借款均是被上訴人所繳納。是系
    爭120萬元係丁○○借款，然後才會由陳碧利、訴外人張安
    全等人出名義借款，然後由丁○○自行繳納利息。惟因陳碧
    利曾代丁○○繳交系爭利息，尚有27萬9,500元尚未清償，
    始衍生本件訴訟。
  (三)原審判決雖稱「惟依據上訴人父親陳碧利於朴子市農會帳戶
    之交易明細觀之，朴子市農會係在86年4月16日將120萬元之
    借款直接核撥入上訴人父親上開帳戶內，迄同月30日該帳戶
    僅有1筆小額電話費支出、1筆轉帳予訴外人黃兩全16萬元之
    支出，其餘為5筆零星之現金提款，金額分別為2萬元、8萬
    元、3萬5,000元、5萬元及40萬元，另有1筆10萬元之現金存
    款，並無將借款轉帳予被上訴人之被繼承人丁○○之記錄，
    則上開借款是否係因被上訴人之被繼承人丁○○向上訴人父
    親借貸而辦理，並非無疑。」，但丁○○在120萬元借款撥
    款後，分多次向陳碧利拿取現金，再由陳碧利去農會存摺領
    款後交給丁○○，累計達120萬元，並非一次匯款給丁○○
    。
  (四)綜上，確係丁○○以陳碧利名義借款，由陳碧利代繳交利息
    ，後來轉由訴外人張安全名義借款（借新還舊），但都是丁
    ○○在繳利息，事後120萬元則均由被上訴人自行清償，故
    系爭120萬元是丁○○所借，否則丁○○豈會自行繳交利息
    ？被上訴人又豈會自行清償120萬元？因之聲明：1.原判決
    廢棄。2.上揭廢棄部分，被上訴人應連帶給付上訴人27萬9,
    500元，及自支付命令送達翌日起至清償日止依年利率百分
    之六算付之利息。3.若受有利判決，上訴人願供擔保請准宣
    告假執行。
三、被上訴人答辯，除援引原審時之陳述及答辯外，補稱：
  (一)查上訴人起訴主張丁○○於86年3、4月間開口向其父陳碧利
    借貸120萬元，當時因無充足資金，故以陳碧利為借款人，
    丁○○為物上保證人，向嘉義縣朴子市農會借款120萬元，
    雙方約定丁○○必須按時將利息繳還陳碧利云云，被上訴人
    對以上事實堅決否認，且上訴人迄無法舉證證明該借款120
    萬元確有交付與丁○○，亦見上訴人之主張不足採信。
  (二)次查陳碧利向嘉義縣朴子市農會借款120萬元之利息，均由
    陳碧利以轉帳方式繳息，至94年11月間才有以現金繳息，此
    有朴子市農會交易明細表可稽。況查該借款雖因借款人陳碧
    利因滯延繳息，經農會分別向借款及連帶保證人追繳，縱偶
    因連帶保證人丁○○應負連帶保證之責，而代為繳納，依法
    亦難以此據而認定陳碧利之借款係借名借款，並有交付款項
    與丁○○，且退而言，苟該借款係代丁○○所借，依諸常情
    豈有長期代替丁○○繳息之理，其理甚明。
  (三)陳碧利向朴子市農會之借款分別為86年4月16日起至93年3月
    16日止，及93年4月20日起至96年5月3日陳碧利死亡後，雖
    經丁○○一再向其家屬促請向農會清償借款，但均置之不理
    ，丁○○才無奈以張安全之名義向朴子市農會借款120萬元
    ，以資代陳碧利清償其借款，丁○○代陳碧利清償其借款，
    純屬盡其連帶保證之責，要難據此進而以臆測之詞，遽認陳
    碧利之借款係代丁○○所借。
  (四)依上訴人所提陳碧利之繳息明細表所示，繳息日期大部分在
    88年至91年12月之前，亦即以陳碧利第一次借款之期間內所
    繳付之利息，苟丁○○應還陳碧利所代繳之利息，依諸經驗
    法則陳碧利豈有於93年4月20日再以其名義向朴子市農會借
    款120萬元，清償前次借款之理，更見上訴人指訴不實，不
    足採信。因之聲明：上訴駁回。
四、查上訴人被繼承人陳碧利於86年4月16日向朴子市農會借款
    120萬元，並以被上訴人之被繼承人丁○○之土地設定抵押
    。上開借款屆期後，陳碧利與丁○○於93年4月7日辦理借新
    還舊，經朴子市農會於同月30日貸放。嗣96年5月23日，因
    陳碧利於同月3日死亡，丁○○遂邀同張安全擔任借款人，
    借款120萬元，朴子市農會放款後，同時收回陳碧利之借款
    120萬元。丁○○於97年3月14日死亡，同月18日，丁○○之
    子甲○○清償該120萬元借款等情，為兩造不爭執，並有嘉
    義縣朴子市農會朴農信字第0970003883號函所附之借款申請
    書2份、交易明細表1份及同農會朴農信字第0980001277號函
    所附之交易明細表3份、借款申請書1份暨同農會朴農信字第
    0980004614號函所附之放款本金利息收入傳票、取款憑條在
    卷可憑，堪可採信。上訴人主張丁○○簽發系爭本票予陳碧
    利，係為支付上開借款利息31萬9,500元，被上訴人否認之
    ，抗辯：否認本票之真正，即使本票為真，因陳碧利當時為
    六合彩簽賭組頭，丁○○曾向陳碧利簽賭六合彩，因而積欠
    陳碧利賭債，該本票係積欠陳碧利賭債之憑據，而非借款或
    利息之憑據云云，故本件之爭點厥為：(一)系爭本票是否為丁
    ○○所簽發，(二)被上訴人是否有給付票款之義務。
五、本院之判斷：
  (一)系爭本票是否為丁○○所簽發。
    本院將上開以陳碧利為借款人之2筆借款之借款申請書、會
    員借款及連帶保證人（即丁○○所親簽）對保信用調查表（
    批覆書）之原本與系爭本票送請法務部調查局鑑定上開文書
    上「丁○○」之簽名是否相符，經法務部調查局函覆：因送
    鑑資料不足，歉難鑑定等語，此有法務部調查局98年2月27
    日調科貳字第09800067060號函在卷可參。而本院復就上訴
    人於99年1月18日所提出、被上訴人不爭執真正之承諾書，
    與上開文書及本票比對，以肉眼觀察，上開文書、承諾書與
    本票上「丁○○」之簽名，於佈局、字體結構、筆劃相關位
    置、連筆及收筆方式，確屬相似，應可認本票為丁○○本人
    親簽無訛。從而，系爭本票為丁○○所簽發，堪可認定。
  (二)被上訴人是否有給付票款之義務。
  1.按票據乃文義證券及無因證券，故票據上之權利義務悉依票
    上所載文義定之，與其基礎之原因關係各自獨立。票據上權
    利之行使不以其原因關係存在為前提，是以執票人行使票據
    上權利時，就其基礎之原因關係確係有效存在並不負舉證責
    任。反之，若票據債務人以自己與執票人間所存抗辯之事由
    對抗執票人，依票據法第13條規定觀之，固非法所不許，惟
    應由其就該抗辯事由舉證證明。最高法院著有97年度台簡上
    字第12號判決可參。本件被上訴人以前詞置辯，自應由其舉
    證證明丁○○與陳碧利間有賭債之關係。經查，被上訴人僅
    提出1974年12月間之記事本2頁為證（附於97年12月30日民
    事答辯狀），上開記事本固然記載「碧利」、「683×2」、
    「14×2」、「83×2」、「8080元」、「標仔」、「683×2
    」等字樣，然此與被上訴人所抗辯之賭債有何關聯性，則未
    見被上訴人說明，且上開字樣實不足以證明丁○○與陳碧利
    間有何賭債關係。而被上訴人之訴訟代理人於本院99年2月3
    日審理中亦陳稱：記事本是被上訴人拿給我的，我不知道是
    何人寫的，捨棄不作為證據等語，此外，被上訴人未能提出
    證據證明丁○○與陳碧利間有賭債關係，則其抗辯本票係因
    支付賭債而簽發，即難憑採。
  2.退一步言之，證人即系爭借款承辦人李惠卿到庭證稱：這筆
    借款人是陳碧利，但是我接催收時，我曾打電話給陳碧利，
    他說利息是丁○○在繳的，要我打給他，催收後，是丁○○
    臨櫃繳息等語；證人張安全證稱：96年5月23日借款是丁○
    ○叫我去的，他說借款利息比較省，利息是丁○○繳的，我
    與丁○○同是產銷班的會員，他拜託我3次，第3次我才答應
    等語（本院99年1月4日審理筆錄參照），李惠卿、張安全均
    與兩造無親屬或僱傭關係，衡情應無甘冒觸犯偽證罪之風險
    ，偏袒一造之可能，故其等證詞均為可採，足見系爭借款辦
    理催收後，均由丁○○繳息，而陳碧利死亡後，丁○○更請
    託張安全以借新還舊之方式，延續系爭借款，若謂丁○○僅
    為系爭借款之物上保證人，其何以越俎代庖代繳利息，並代
    覓借款人，此舉實與常情不符，另參酌丁○○死亡後，系爭
    借款由丁○○之子甲○○清償完畢乙情，為兩造不爭執（參
    照四所述），足見丁○○實為系爭借款之借款人無訛。
  3.上訴人又主張：丁○○係以陳碧利之帳戶借款，而由陳碧利
    之帳戶匯款，繳交利息等語，並提出陳碧利朴子市農會帳號
    0000000000000000號存摺4本，自88年4月16日起，至94年11
    月30日止，均有名目為「貸息」之匯款記錄，且均匯入0000
    0000000帳戶內，足見確實為系爭借款之利息。而上開貸息
    加總為32萬0,866元，與系爭本票金額31萬9,500元，僅有1,
    366元之差距，應係丁○○與陳碧利會算之誤差。此在在證
    明系爭本票係丁○○為支付陳碧利所代墊之利息而支付者。
  4.被上訴人均為丁○○之被繼承人，有戶籍謄本1份在卷可憑
    ，兩造不爭執，被上訴人自應承受丁○○之債務。系爭本票
    既為丁○○所親簽，被上訴人又未能舉證證明丁○○與陳碧
    利間有何賭債關係，被上訴人自應將系爭本票票款給付上訴
    人。
  (三)綜上，本件上訴人基於票據、繼承之法律關係，請求被上訴
    人應連帶給付上訴人27萬9,500元，及自97年9月11日起至清
    償日止，按年利率百分之六計算之利息，洵屬有據，應予准
    許。原審為上訴人敗訴之判決，容有違誤，上訴人上訴求為
    廢棄改判，為有理由，爰由本院將原判決廢棄，並改判如主
    文第2項所示。
六、本件係上訴人全部勝訴，其繳納之第一審訴訟費用及第二審
    訴訟費用，應由被上訴人負擔。
七、本件事證已臻明確，兩造其餘攻擊防禦方法核與判決結果不
    生影響，爰不一一論述，併此敘明。
八、據上論結，本件上訴為有理由，依民事訴訟法第436條之1第
    3 項、第450條、第85條第2項，判決如主文。
中    華    民    國    99    年    2    月    12     日
                  民一庭審判長法  官  林世芬
                              法  官  周俞宏
                              法  官  張鶴齡
以上正本係照原本作成。
本判決不得上訴。
中    華    民    國    99    年    2    月    12     日
                               書記官  王博昭

司法院資訊處製作；財團法人民間司法改革基金會備份。
